【裁判字號】    98,訴,1048
【裁判日期】    981118
【裁判案由】    殺人未遂
【裁判全文】
臺灣基隆地方法院刑事判決              98年度訴字第1048號
公  訴  人  臺灣基隆地方法院檢察署檢察官
被      告  乙○○
                    （
選任辯護人  曹大誠律師
上列被告因殺人未遂案件，經檢察官提起公訴（98年度偵字第
3991號），本院判決如下：
    主  文
乙○○殺人未遂，處有期徒刑陸年。扣案之長刀壹把（含刀鞘）
，沒收之。
    事  實
一、緣乙○○於民國98年9 月1 日晚間9 時許，在友人沈彥杰基
    隆市安樂區○○○路53之1 號4 樓，因借宿沈彥杰上開住處
    期間之問題發生爭吵，另在場友人張偉彬乃勸服乙○○打包
    行李離開沈彥杰住處，乙○○乃騎乘K7K-950 號重型機車，
    附載張偉彬，前往基隆市外木山海邊聊天，離去前，並隨身
    攜帶所有之非槍砲彈藥刀械管制條例所管制之長刀1 把（刀
    刃長度45.5公分，刀柄長度13.5公分）。張偉彬為調解乙○○與沈彥杰間之紛爭，乃於抵達外木山防波堤（基隆市○○
    路○ 段130 號對面觀海台），探得乙○○有和解之意願後，
    撥打行動電話予沈彥杰，邀沈彥杰前來與乙○○談和解事宜
    ，沈彥杰應允後，乙○○乃自行前去購買啤酒，嗣沈彥杰騎
    乘GQN-536 號重型機車抵達，乙○○乃與張偉彬、沈彥杰3
    人共同飲用啤酒、聊天。嗣於98年9 月2 日凌晨0 時59分許
    ，乙○○酒後（未達不能辨識其行為違法或欠缺依其辨識而
    行為之能力；亦未達致其辨識行為違法或依其辨識而行為之
    能力，顯著減低之情形），因認在遠處防波堤觀海台聊天之
    丁○○、丙○○不斷以眼睛瞄乙○○等人，心生不悅，明知
    上開所持長刀甚為鋒利，如朝人身體揮砍，足以致人死亡，
    竟萌殺人之故意，持上開長刀，衝向丁○○、丙○○，沈彥
    杰、張偉彬見乙○○此舉，恐乙○○鑄下大錯，乃先後隨之
    衝向丁○○、丙○○等人，乙○○衝向丁○○、丙○○後，
    遂以「你們一直看是在看啥小（閩南語發音）」、「你是在
    看什麼；你在比什麼」等語向丁○○、丙○○挑釁，並不由
    分說持上揭長刀朝毆家叡頭頂左面部揮砍1 刀，沈彥杰、張
    偉彬在旁見觀阻未果，乃要與丁○○同行之丙○○及丁○○
    、丙○○之女性友人林玉雁與張少瑜快跑，歐家睿遭乙○○
    砍中頭部流血後，不斷道歉求饒，詎乙○○猶不住手，再接
    續揮砍丁○○頭部1 刀，嗣乙○○接續朝毆家叡頭部揮砍第
    3 刀時，丁○○以左手抵擋，致毆家叡左手肘再遭乙○○揮
    砍中1 刀，至此，丁○○因疼痛難耐，且見乙○○並無停止
    揮砍之意思，乃往觀景臺旁馬路閃避，在旁之丙○○受此驚
    嚇，亦跑向渠等停放在路旁之機車欲準備騎車離去，乙○○
    見狀，乃承前殺人犯意，持前揭長刀追出，接續先朝正欲離
    去之丙○○頭部揮砍1 刀，然因丙○○頭戴安全帽，故頭部
    並未受傷，並繼續騎乘機車欲逃離現場，詎乙○○猶未放棄
    殺意，自後徒步追逐丙○○之機車，並持上揭長刀接續揮砍
    丙○○右手臂1 刀、右肩胛骨附近2 刀，丙○○遭砍殺後，
    猶負傷騎乘機車加速逃離現場，乙○○見難以追趕，竟折返
    原地，再承前殺人犯意，持前揭長刀接續揮砍已傷重不支、
    倒臥在地之丁○○背部1 刀，沈彥杰、張偉彬見狀，恐乙○○繼續砍殺丁○○，乃合力勸阻乙○○，並由沈彥杰騎乘GQ
    N-536號機車搭載乙○○，張偉彬騎乘乙○○之K7K-950號機
    車，離去現場。丙○○見乙○○等人離去現場，乃折返查看
    ，並報警前來處理。丁○○遭乙○○砍殺後，受有左側顏面
    13公分併軟組織缺損及顏面神經受損斷裂、左側顴骨弓小碎
    片骨折、左側手肘4公分切割傷、左側肩部4公分切割傷、左
    側頭皮5公分併血腫、左頸部8公分切害傷等傷；丙○○遭乙○○砍殺後，則受有右手尺骨開放性骨折及右前臂伸肌斷裂
    等傷害，經送醫急救，渠等方倖免於難。嗣經警循案發地點
    附近監視錄影器影像攝得K7K-950號、GQN-536號機車騎士涉
    有重嫌，而上開機車嗣停放在沈彥杰位於基隆市○○○路53
    之1 號前，因而查悉上情，且扣得乙○○所有用以殺人之長
    刀1把（含刀鞘）及其於案發時所穿著之黑色上衣1件、牛仔
    褲1件及黑色球鞋1雙，並扣得沈彥杰於案發時所穿著之黑色
    背心1件、牛仔褲1件、藍白色拖鞋1 雙（沈彥杰、張偉彬涉
    嫌共同殺人未遂罪嫌部分，業據檢察官以98年度偵字第3991
    號、第4494號為不起訴處分）。
二、案經丁○○訴由基隆市警察局第四分局報告臺灣基隆地方法
    院檢察署檢察官偵查後起訴。
    理  由
壹、關於證據能力之說明：
一、本院下列所引用之書證（包括證人之警詢及偵訊筆錄、診斷
    證明書、案發地點、被告及證人騎乘之機車及被害人受傷情
    形照片等），雖核均係被告乙○○以外之人於審判外之陳述
    而屬傳聞證據，然公訴人、被告及辯護人於本院審判程序中
    ，對於下列所引用之書證之證據能力，均表示無意見，且迄
    於言詞辯論終結前亦未聲明異議。本院審酌並無證據足以證
    明下列書證作成時，有非出於自由意志者，亦查無違法取證
    或其他瑕疵之情形，認為以之作為證據為適當，是認該等書
    證，均合於刑事訴訟法第159 條之5 之規定，得為證據。
二、扣案被告所有之長刀1 把及其於案發時所穿著之黑色上衣1
    件、牛仔褲1 件、黑色球鞋1 雙，係員警依法執行搜索扣押
    所得，有基隆市警察局第四分局搜索、扣押筆錄及扣押物品
    目錄表2 份（見偵卷第33-34 頁、第171-172 頁、第174 頁
    ）在憑，且被告及辯護人均不爭執員警執行搜索扣押之合法
    性，依法自得為本案之證據。
貳、實體事項：
一、認定事實所憑之證據及理由：
    1.上開事實，業據被告乙○○坦承在卷，且據證人即被害人
      丁○○、丙○○於警詢及偵訊時指證歷歷，並據目擊證人
      沈彥杰、張偉彬、林玉雁及張少瑜於警詢、偵訊時結證明
      確，且有被害人丁○○、丙○○之長庚醫療財團法人基隆
      長庚紀念醫院診斷證明書計3 紙（見偵卷第36-37 頁、本
      院卷第18頁）、被告騎乘之機車、案發地點、被害人丁○○及丙○○受傷、員警至證人沈彥杰住處扣得被告犯案用
      之長刀等照片（見偵卷第38-55 頁、175-181 頁、182-18
      6 頁、187-193 頁、本院卷第19-29 頁），並有長刀1 把
      （含刀鞘）扣案可佐，被告之自白核與事實相符，可以採
      信。
    2.至辯護人雖為被告辯稱：本案被告係酒後亂性之偶發事件
      ，被告與被害人丁○○、丙○○並無深仇大恨，故應無置
      丁○○及丙○○於死亡之犯意等語（見98年11月6 日刑事
      辯護狀第2 頁）。然按刑法上殺人未遂罪與傷害罪之區別
      ，應視加害人有無殺意以為斷。被害人所受傷害程度，固
      不能據為認定有無殺意之唯一標準，但加害人下手情形如
      何，於審究犯意方面，仍不失為重要參考資料（最高法院
      70年度臺上字第2180號判決參照）。查頭部、頸部為人體
      之重要部位，頸部內有通往腦部之動脈血管及氣管等攸關
      生命維持之重要器官，以刀切割他人頭、頸部，有致人於
      死之可能，乃眾所周知之理。被告持以行兇之長刀（刀刃
      長度45.5公分，刀柄長度13.5公分），雖非槍砲彈藥刀械
      管制條例所管制之刀械，固有基隆市警察局98年11月4 日
      基警保民字第0980031587號函1 份在卷可憑（見本院卷第
      50-52 頁），然其刀刃甚為鋒利，被告於案發時僅因主觀
      認為被害人丁○○、丙○○在看其與沈彥杰及張偉彬等人
      ，即持扣案刀刃甚為鋒利之長刀朝丁○○頭、頸部及丙○○頭部切砍，幸丙○○頭戴安全帽，因而未傷及頭部，但
      丁○○則受有左側顏面13公分併軟組織缺損及顏面神經受
      損斷裂、左側顴骨弓小碎片骨折、左側頭皮5 公分併血腫
      、左頸部8 公分切割傷，傷勢非輕，幸經送醫急救得且始
      未生死亡之結果，可見被告於行為時用力至猛，足徵其主
      觀上有置人於死之犯意，再參諸丁○○於警詢、偵訊及本
      院審理時證稱被告持長刀切砍其頭部後，其不斷道歉求饒
      ，且沈彥杰在旁不斷勸阻，被告仍不住手，且在其不支倒
      地後，猶朝其背部切砍等情（見偵卷第167頁反面、第20
      1頁，本院卷第64-65頁）；丙○○係於騎乘機車欲逃離案
      發地點時，遭被告持扣案長刀先自其頭部切砍1 刀未果，
      復追出朝其背部及手部切砍；沈彥杰見狀為阻止被告繼續
      砍毆家叡，乃騎乘機車將被告載離案發地點，被告並無主
      動停止砍丁○○之行為等情，足徵被告殺意甚堅。綜此，
      本院認被告於行為時，既知所為將有致丁○○及丙○○死
      亡之結果，竟仍猛力切砍，且於丁○○倒地及丙○○騎乘
      機車欲逃離時，猶執意追砍，其主觀上具有殺人之故意，
      乃至為灼然。辯護人上開為被告辯護之意旨，核與事證不
      符，無從採取。
    3.又被告於本院審理時雖供稱：案發時頭暈暈等，對當時的
      事情不記得了云云，而如前認定，被告於案發前確有飲用
      啤酒之酒精性飲料之事實，然查：被告於警詢時供稱於案
      發返回沈彥杰住處後，有先盥洗身體，並把身上衣服及褲
      子丟在洗衣機裡洗等情（見偵卷第8 頁反面至第9 頁），
      核與沈彥杰於警詢時證稱被告返回其住處後有先洗澡等語
      大致相符（見偵卷第157 頁），被告於案發後既猶知清洗
      身體及穿著之衣物，顯見其意識仍屬清楚，據此反推，其
      於案發時之精神狀況亦應屬正常，並未受到所飲用酒類之
      影響，此觀沈彥杰於警詢時指稱被告於案發後要其藏匿犯
      案用長刀，且杜撰係「張書維」之人持扣案長刀砍殺丁○○及丙○○，並要其與張偉彬配合此一說詞等語（見偵卷
      第157-158 頁），益明此情，此外，綜觀被告於警詢及偵
      訊之供述，均未曾以飲用酒類致影響其行為時能力作為抗
      辯，沈彥杰及張偉彬於警詢及偵訊時之證言，亦未曾提及
      被告有因飲用酒類而使其精神狀況受影響之情形，且丁○○於本院審理時結證稱：被告砍殺其時，其沒有感覺被告
      有喝酒站立不穩之現象，且被告靠近其時，亦未聞到酒味
      等語（見本院卷第64-65 頁），綜此，足認被告於本案行
      為前雖有飲用酒類，然其於行為時之精神狀況並未達不能
      辨識其行為違法或欠缺依其辨識而行為之能力；亦未達致
      其辨識行為違法或依其辨識而行為之能力，顯著減低之情
      形。至被告上開所述之情形，核屬飲用酒類後常見之生理
      反應，要難遽以認定被告於行為時之精神狀況已達不能辨
      識其行為違法或欠缺依其辨識而行為之能力；或已達致其
      辨識行為違法或依其辨識而行為之能力，顯著減低之情形
      。
    4.末查，被告前因患有嚴重型憂鬱症而停役，固有辯護人於
      刑事辯護狀所附之停役證明影本可參，然本案查無被告因
      患有上開疾病致影響其行為時能力之事證，且辯護人提出
      上開書證亦僅係供本院作為刑法第57條量刑之參考（見98
      年11月6 日刑事辯護狀第2 頁），是本案被告於行為時亦
      無因所患上開疾病，而達不能辨識其行為違法或欠缺依其
      辨識而行為之能力；或達致其辨識行為違法或依其辨識而
      行為之能力，顯著減低之情形，併此敘明。
二、核被告乙○○所為，係犯刑法第271 條第2 項、第1 項之殺
    人未遂罪。被告以1 個接續殺人之行為，殺害被害人丁○○
    及丙○○，為同種想像競合，應依刑法第55條前段規定，從
    一重之殺人未遂罪處斷。被告已著手殺人行為之實施，但未
    生被害人死亡之結果，為未遂犯，應依刑法第25條第2 項之
    規定，按既遂犯之刑度減輕其刑。爰審酌被告前於97年8 月
    間因持西瓜刀砍傷人至重傷等案件，經本院於98年6 月15日
    以97年度易字第810 號判決判處應執行有期徒刑7 年（現上
    訴臺灣高等法院中），有上開判決影本1 份存卷可憑（見本
    院卷第39-48 頁），詎其猶未見悔改，於前案經本院判決後
    ，僅因主觀上認為丁○○及丙○○在看其與友人沈彥杰及張
    偉彬，即心生不滿，致有本案之犯罪動機及目的，持扣案鋒
    利長刀砍殺丁○○及丙○○，所致傷害非輕，暨被告智識程
    度、生活狀況、曾患有憂鬱症及犯罪後坦承犯行等一切情狀
    ，量處如主文所示之刑。扣案之長刀1 把（含刀鞘）係被告
    所有持以行兇之工具，已據被告供明在卷，爰依刑法第38條
    第1 項第2 款規定宣告沒收之。至扣案被告於案發時所穿著
    之黑色上衣1 件、牛仔褲1 件及黑色球鞋1 雙，雖亦係被告
    所有，但與本案犯罪事實無相關聯；另扣案之黑色背心1 件
    、牛仔褲1 件及藍白色拖鞋1 雙，則係沈彥杰所有，且與本
    案犯事實無相關聯，且核均非違禁物，查無沒收依據，爰均
    不得宣告沒收，並此敘明。
據上論斷，應依刑事訴訟法第299 條第1 項前段，刑法第271 條
第2 項、第1 項、第25條第2 項、第55條、第38條第1 項第2 款
，判決如主文。
本案經檢察官甲○○到庭執行職務。
中    華    民    國    98    年    11    月    18    日
                  刑事第一庭審判長法  官  王福康
                                  法  官  鄭培麗
                                  法  官  劉桂金
以上正本證明與原本無異。
如不服本判決應於收受送達後10日內向本院提出上訴書狀，並應
敘述具體理由；其未敘述上訴理由者，應於上訴期間屆滿後20日
內向本院補提理由書(均須按他造當事人之人數附繕本)「切勿逕
送上級法院」。
中    華    民    國    98    年    11    月    18    日
                                  書記官  劉如純
附錄本案論罪法條：
中華民國刑法第271條
殺人者，處死刑、無期徒刑或10 年以上有期徒刑。
前項之未遂犯罰之。
預備犯第1 項之罪者，處2 年以下有期徒刑。


司法院資訊處製作；財團法人民間司法改革基金會備份。
